臺灣臺北地方法院民事判決
110年度訴字第4388號
原      告  鍾德美  
訴訟代理人  林重宏律師                      
            張日昌律師                    
被      告  財團法人張榮發慈善基金會

兼
法定代理人  吳景明  

被      告  張國明  

            張聖皓  
            張國政  

            李寬量  
            張明煜  
            陳聖道  
            楊誠對  
共      同
訴訟代理人  黃炫中律師                      
            吳祝春律師                      
            劉坤典律師                      
共      同
複  代理人  洪孟歆律師
            劉婉甄律師
上列當事人間宣告董事行為無效等事件，本院於民國111年7月21
日言詞辯論終結，判決如下：
    主  文
宣告被告甲○○、庚○○、丙○○、辛○○、乙○○、丁○○、己○○、戊○○等
，於110年3月5日財團法人張榮發慈善基金會第八屆第十次董事
會，所為聘任朱文慧擔任行政部主管之決議行為無效。
宣告被告甲○○，於110年3月9日財團法人張榮發慈善基金會新增
行政部之行為及提名朱文慧擔任行政部主管之行為無效。
原告其餘之訴駁回。
訴訟費用由被告等連帶負擔3分之1，其餘部分由原告負擔。
    事實及理由
壹、程序事項
一、按主管機關、檢察官或利害關係人依民法第64條規定，聲請
    法院宣告財團法人董事行為為無效，依民事訴訟程序提起形
    成之訴。董事會之決議為董事之行為，財團法人之主管機關
    、檢察官或利害關係人，得為此項訴訟適格之原告，以決議
    行為之董事為被告，提起宣告該董事決議行為為無效之訴，
    為具公益性質之形成之訴。該形成判決勝訴之形成力，具有
    對世效力，原則上對於當事人以外之第三人亦有既判力，自
    無欠缺權利保護必要，此有最高法院101年度台上字第1649
    號判決意旨足資參照。次按按董事會決議為數名董事，基於
    平行與協同之意思表示，相互合致而成立之法律行為，董事
    參與董事會既為權利亦為義務，且因董事會決議效力拘束全
    體董事，故其有效與否，涉及董事就該決議是否應遵循及是
    否忠實並盡善良管理人注意義務執行職務，對個別董事自有
    所影響，董事就訟爭之董事會決議有效與否，於對造有所爭
    執時，即有訴求確認之必要，得以之為訴請確認之對象。再
    按按確認法律關係之訴，非原告有即受確認判決之法律上利
    益者，不得提起之，民事訴訟法第247條第1項前段定有明文
    。所謂即受確認判決之法律上利益，係指法律關係之存否不
    明確，原告主觀上認其在法律上之地位有不安之狀態存在，
    且此種不安之狀態，能以確認判決將之除去者而言，此有最
    高法院52年台上字第1240號裁判意旨參照。
二、查本件原告起訴主張為：「⒈宣告被告甲○○代表財團法人張
    榮發慈善基金會(下稱系爭基金會)於民國110年3月2日終止
    與原告間執行長委任契約之行為無效。⒉宣告被告甲○○、庚○○、丙○○、辛○○、乙○○、丁○○、己○○、戊○○於110年3月5日系
    爭基金會第八屆第十次董事會所為追認解任原告執行長案之
    決議行為無效。⒊確認被告系爭基金會第八屆第十次董事會
    議所為甲○○兼任執行長，每月薪資新臺幣（下同）15萬元決
    議無效。⒋確認被告甲○○代表系爭基金會於110年3月5日與被
    告甲○○成立執行長委任契約無效。⒌宣告被告甲○○、庚○○、
    丙○○、辛○○、乙○○、丁○○、己○○、戊○○於110年3月5日系爭
    基金會第八屆第十次董事會所為聘任朱文慧擔任行政部主管
    決議無效。⒍宣告被告甲○○於110年3月9日於系爭基金會新增
    行政部之行為無效及聘任第三人朱文慧擔任行政部主管無效
    。」等語。就上開訴之聲明第1項及第2項部分，關係到原告
    與系爭基金會間是否仍存有執行長委任關係等情，應足認原
    告為民法第64條、財團法人法第28條之利害關係人，自得請
    求本院宣告該行為無效。又上開訴之聲明第3項、第4巷部分
    ，原告原為系爭基金會之執行長，對於系爭基金會董事會有
    關被告甲○○兼任執行長，每月薪資新臺幣(下同)150,000元
    之決議，及被告甲○○代表系爭基金會與其自身間成立執行長
    委任之契約關係，應有受確認判決之法律上利益；另就上開
    訴之聲明第5項及第6項部分，因原告為系爭基金會第8屆之
    董事，就系爭基金會之相關行為具備民法第64條、財團法人
    法第28條之利害關係人身分，應得請求本院宣告該決議行為
    或聘任行為無效。準此，原告本件訴之聲明，程序經核與法
    並無不合，自應予准許，合先敘明。
貳、實體事項
一、原告主張略以：
  ㈠原告訴之聲明第1、2項：
　  原告原為系爭基金會之執行長。於110年3月2日，被告甲○○
    於未經董事會同意之情形下，代表系爭基金會發函予原告，
    表示自函文到達之時起解任執行長職務、終止系爭基金會與
    原告間之委任關係。並於同年3月5日提請第八屆第十次董事
    會追認。因被告甲○○代表系爭基金會解任原告執行長職務之
    行為及董事會事後追認之行為，已違反系爭基金會捐助章程
    (下稱系爭捐助章程)第13條規定，是原告爰依民法第64條、
    財團法人法第28條等規定，請求宣告被告甲○○任意解任原告
    執行長職務之行為及被告等八名董事於第八屆第十次董事會
    所為之追認行為無效。
　㈡原告訴之聲明第3、4項：
　　系爭基金會第八屆第十次董事會，作成由被告甲○○兼任執行
    長，每月薪資為新臺幣150,000元，並有每年30日特休之決
    議，程序上已違反財團法人法第15條之規定，應屬無效。又
    被告甲○○提名自己擔任執行長職務之行為，除違反財團法人
    法第15條利益迴避之規定外，亦違反同法第16條禁止圖利行
    為規定，自為無效，是原告爰依法請求確認前開行為無效。
　㈢原告訴之聲明第5、6項：
　  系爭基金會第八屆第十次董事會，作成聘任訴外人朱文慧擔
    任「行政部」主管之決議，已屬增設系爭捐助章程所未規定
    之組織之行為，應違反係爭捐助章程第13條有關內部組織之
    規定，且未依民法第62條、第63條等規定辦理，原告爰依法
    請求宣告該決議行為無效。
　㈣並聲明：
　⒈宣告被告甲○○代表系爭基金會於110年3月2日終止與原告間執
    行長委任契約之行為無效。
　⒉宣告被告甲○○、庚○○、丙○○、辛○○、乙○○、丁○○、己○○、戊○○於110年3月5日財團法人張榮發慈善基金會第八屆第十次董
    事會所為追認解任壬○○執行長案之決議行為無效。
　⒊確認被告財團法人張榮發慈善基金會第八屆第十次董事會議
    所為甲○○兼任執行長，每月薪資150,000元一案決議無效。
　⒋確認被告甲○○代表財團法人張榮發慈善基金會於110年3月5日
    與被告甲○○成立執行長委任契約之行為無效。
　⒌宣告被告甲○○、庚○○、丙○○、辛○○、乙○○、丁○○、己○○、戊○○於110年3月5日財團法人張榮發慈善基金會第八屆第十次董
    事會所為聘任朱文慧擔任行政部主管一案之決議行為無效。
　⒍宣告被告甲○○於110年3月9日於財團法人張榮發慈善基金會新
    增行政部之行為無效及聘任第三人朱文慧擔任行政部主管之
    行為無效。
二、被告則以：
　㈠原告訴之聲明第1、2項：
　⒈系爭基金會人事之聘任及解職，依系爭捐助章程第11條之規
    定，應為董事會之職權又系爭基金會之董事會並於第八屆第
    八次之董事會議，已將上開人事聘任及解職之職權授權由被
    告甲○○代行之。是被告甲○○本於董事會之授權，代行人事聘
    任及解職之職權，解任原告之執行長職務，應無違反系爭捐
    助章程之規定可言。
　⒉又被告甲○○為求慎重，雖經系爭基金會之董事會授權而合法
    解任原告之執行長職務，仍於系爭基金會第八屆第十次之董
    事會議中，請求董事會再度以決議追認解任原告執行長職務
    ，應無違反法令或系爭捐助章程之情事。
　㈡原告訴之聲明第3、4項：
　⒈系爭基金會於進行被告甲○○兼任執行長之決議前，被告甲○○
    即已指定董事丙○○為代理主席，並離席迴避至會議室外，是
    甲○○根本未參與兼任執行長決議；又其餘參與決議之董事，
    並非甲○○之關係人，渠等就該決議之作成並無財團法人法第
    15條所稱，直接或間接使本人或其關係人獲取利益之情形可
    言。
　⒉原告雖又陳稱被告甲○○提名自己擔任執行長職務之行為，應
    已違反財團法人法第15條、第16條之規定，進而主張該提名
    行為並不合法等語，惟提名行為本身並未增加金錢、物品或
    其他財產上之價值，自無前開規範之適用。
　⒊承上所述，系爭基金會第八屆第十次之董事會議既已合法做
    成由被告甲○○兼任執行長決議，是被告甲○○遵循該決議內容
    ，並依財團法人法第43條第1項前段之規定，代表系爭基金
    會於110年3月5日與自身締結執行長之委任契約，並無違反
    相關規定。遑論甲○○依委任契約，負有為系爭基金會處理事
    務之義務，其因此獲取之報酬請求權，乃合法有據，自無不
    當增加其本人或其關係人金錢、物品或其他財產上之價值之
    利益可言。
　㈢原告訴之聲明第5、6項：
　  系爭捐助章程所明文設置之組織，為董事會暨董事十五人、
    常務董事（得設）五至九人、總執行長一人等。至其他內部
    人事如業務、財務及總務人員，並非基金會之機關，應由總
    執行長提請董事會決議後即可聘任。是以，業務、財務及總
    務等人員，因非屬財團法人之機關，而僅為內部人事聘任及
    解職之範疇，自得由董事會依權限聘任之，而無庸依系爭捐
    助章程第24條經全體董事2/3以上為捐助章程變更之擬議，
    再依民法第63條之規定聲請法院變更章程等語。準此，原告
    主張被告等聘任訴外人朱文慧擔任「行政部」主管之決議，
    已屬增設系爭捐助章程所未規定之組織之行為，而有違反係
    爭捐助章程第13條之規定等情，自無可採等語，資為抗辯。
　㈣並聲明：原告之訴駁回。　　
三、本件不爭執事項如下（見本院卷第228頁）：
  ㈠原告壬○○、被告甲○○、庚○○、丙○○、辛○○、乙○○、丁○○、己○○、戊○○及訴外人柯麗卿、戴錦銓、張國華、張聖恩、劉孟
    芬、謝玲安計15人為財團法人張榮發慈善基金會第八屆全體
    董事。
  ㈡被告甲○○、庚○○、丙○○、辛○○、乙○○、丁○○、己○○、戊○○於1
    10年2月4日出席系爭基金會第八屆第八次董事會，該次董事
    會作成「由董事會授權董事長就本基金會的人事組織做適當
    之調整」之決議。
  ㈢被告甲○○代表系爭基金會，於110年3月2日以發文字號：張榮
    發慈善（八）字第110030201號函終止與原告間之執行長委
    任契約。
  ㈣被告甲○○、庚○○、丙○○、辛○○、乙○○、丁○○、己○○、戊○○於1
    10年3月5日出席系爭基金會第八屆第十次董事會。該次董事
    會作成「追認解任壬○○執行長案」決議、「任命甲○○擔任執
    行長、執行長每月薪資新臺幣15萬元案」決議、「聘任朱文
    慧擔任行政部主管」決議。
　㈤被告甲○○以董事長身分提名自己擔任執行長，但並未參與兼
    任執行長決議之表決。
四、本件爭點如下（見本院卷第228-229頁）：
　㈠原告請求宣告被告甲○○代表系爭基金會於110年3月2日向原告
    終止執行長委任契約之行為無效，有無理由？
  ㈡原告請求宣告被告甲○○等八人於系爭基金會110年3月5日之第
    八屆第十次董事會（下稱系爭董事會）所為「追認解任壬○○
    執行長案」之決議行為無效，有無理由？
  ㈢系爭董事會所為「兼任執行長決議」之決議行為，是否無效
    ？
　㈣系爭基金會於110年3月5日與被告甲○○成立執行長委任契約之
    行為，是否無效？
  ㈤原告請求宣告被告甲○○等八人於系爭董事會所為「聘任行政
    部主管決議」之決議行為無效，有無理由？
  ㈥原告請求宣告被告甲○○於110年3月9日於系爭基金會新增行政
    部之行為，及聘任第三人朱文慧擔任行政部主管之行為均無
    效，有無理由？
五、得心證之理由：
　㈠原告訴之聲明第1項及第2項，為無理由：
　⒈查原告主張系爭基金會執行長之解任，應依與選任之相同方
    式為之，是依系爭捐助章程第13條之規定，應由董事長進行
    提案後，再經董事會決議通過，方為適法等情，經查，參照
    系爭捐助章程第11項明文規定：「本基金會董事會職權如左
    ：1.人事聘任及解職。」等語，應可知人事聘任及解職為基
    金會董事會之專屬權限；又系爭捐助章程第13條前段雖規定
    ：「本基金會設總執行長一人由董事長提名。」等語，惟前
    開規定之目的，應在於以賦予董事長提名權之方式，便利董
    事長提名理念相同之執行長，以利系爭基金會業務之推行，
    然應難認有賦予董事長完全之執行長聘任及解職權限之意思
    ，此觀系爭捐助章程第13條中段仍規定：「經董事會同意後
    聘任之。」等語自明。準此，因原告有關：「總執行長之解
    任，僅得由董事長提案後，方得為之。」之主張，將導致董
    事會無從自行解任不適任之總執行長，而剝奪董事會依系爭
    捐助章程第11條所擁有之人事聘任及解職權限，顯已逾越系
    爭捐助章程第13條賦予董事長提名權之目的，是原告前開主
    張，自無可採。
　⒉次查，原告又主張：被告甲○○解任原告執行長之行為，並未
    事先獲得董事會之授權；且董事會應不得於事後進行追認等
    情，經查，系爭基金會第8屆第8次董事會，應已依臨時動議
    之方式，授權時任董事長即被告甲○○就系爭基金會之人事組
    織進行調整，並經過半數之董事表決通過，此有系爭基金會
    第8屆第8次董事會會議記錄在卷可考(見本院卷第37頁)；又
    所謂「人事組織調整」之範疇，是否包含解任原告執行長之
    職務，雖依文義觀之應有所疑義，惟因前開臨時動議之提案
    背景，即在於處理原告擔任執行長時，業務執行之爭議，此
    觀前開會議記錄有關：「乙○○董事詢問：『請問執行長的工
    作職掌包括那些？』甲○○董事長回答：『剛好今天執行長不在
    ，我就我所知道的跟各位董事報告一下，執行長的工作應該
    是要承董事會及董事長之命來執行基金會會務，包括執行贊
    助、參與活動，應承董事會及董事長的命令來做。』乙○○董
    事詢問：『執行長以系爭基金會名義對外行文是否應經董事
    長同意？』甲○○董事長回答：『我現在既然是基金會董事長，
    以系爭基金會名義對外的公文，應該要經過董事長親自授權
    許可，未經董事長同意，任何人包括執行長都不能以他的名
    義對外發文。』乙○○董事詢問：『我們最近有收到一些執行長
    名義發文的情況，所以想請教執行長是否可以不經董事會或
    董事長同意，直接對外以系爭基金會名義召集董事會？』甲○○董事長回答：『根據章程規定，基金會董事長對外代表基金
    會，對內綜理所有相關業務，老實說我也有收到鍾執行長發
    文，函文表頭是用系爭基金會名義發出去的，我個人覺得是
    違法行為，很遺憾執行長還有這樣的做法，我已經告誡他們
    ，未經董事長許可下，不能對外以基金會名義發文。』」等
    記載自明；且被告丙○○於進行前開臨時動議之提案時，亦已
    明確表示：「本基金會前董事長壬○○未能遵守及維護本基金
    會之獨立性，誠屬遺憾，故本基金會應回歸正常體制，以維
    護本基金會組織定位之獨立性。」等語，應足認該臨時動議
    之目的，即在於授權被告甲○○調整原告執行長之職務。是以
    ，原告主張被告甲○○解任原告執行長職務之行為，並未事先
    獲得董事會之授權等情，即無可採。又被告甲○○解任原告執
    行長之行為，既經本院認定合法有效，則被告基金會於110
    年3月5日所為之追認行為，應未有實質之效力發生，自難認
    有違反系爭捐助章程而應予宣告無效之情事，附此敘明。
　⒊綜上所述，被告甲○○代表系爭基金會，於民國110年3月2日終
    止與原告間執行長委任契約之行為，及系爭基金會第八屆第
    十次董事會所為追認解任原告執行長案之決議行為，應難認
    有違反捐助章程之情形，從而，原告請求宣告前開行為為無
    效等情，為無理由，自應予駁回。
　㈡原告訴之聲明第3項及第4項，為無理由：　
　⒈按董事、監察人、執行長與該等職務之人執行職務時，有利
    益衝突者，應自行迴避。前項所稱利益衝突，指董事、監察
    人、執行長與該等職務之人得因其作為或不作為，直接或間
    接使本人或其關係人獲取利益之情形。財團法人法第15條定
    有明文。次按董事、監察，執行長與該等職務之人不得假借
    職務上之權力、機會或方法，圖其本人或關係人之利益，同
    法第16條定有明文。
　⒉查原告主張被告甲○○，於系爭基金會第八屆第十次董事會議
    ，提名自己為執行長，並經董事會決議通過，應已違反財團
    法人法第15條、第16條之規定，而請求本院宣告無效等情，
    經查，財團法人法第15條、第16條雖規定，董事、監察人、
    執行長與該等職務之人執行職務時，不得圖利自己或關係人
    ，惟所謂藉由執行職務獲取利益，應係指單純獲取利益或獲
    取顯不相當之利益而言，是以，基金會執行長職務，雖可獲
    得薪資收入及特休等利益，惟若該薪資收入及特休並無明顯
    逾越一般業界水準之情形，自應認定係正常付出勞務所獲取
    之對價，而非屬不正當利益之輸送。準此，於本件之情形，
    系爭基金會第八屆第十次董事會雖決議由被告甲○○兼任執行
    長，且執行長享有月薪150,000元、特休30天等待遇，惟原
    告未能舉證證明前開薪資與特休待遇，有明顯逾越一般業界
    水準之情事，自難認被告等有財團法人法第16條所稱，假借
    職務上之權力、機會或方法，圖其本人或關係人之利益之情
    事，堪予認定。
　⒊又查，原告雖主張：被告甲○○不得提名自己擔任執行長等語
    ，惟被告甲○○提名自己兼任執行長一事，應非法令或系爭捐
    助章程所明文禁止，自不宜任意增加法律所無之限制；且被
    告甲○○所為之提名行為本身，應係依系爭捐助章程第13條之
    規定所為之中性行為，而難認有利益或不利益可言；另被告
    甲○○於董事會討論聘任與薪酬時，已有自行離場迴避而未參
    與討論或決議，此有系爭基金會第八屆第十次董事會會議紀
    錄在卷可證(見本院卷第47頁)，自難認有違反財團法人法第
    15條或第16條規定之情形。準此，原告請求確認系爭基金會
    第八屆第十次董事會議所為甲○○兼任執行長，每月薪資150,
    000元之決議、被告甲○○代表系爭基金會於110年3月5日與被
    告甲○○成立執行長委任契約之行為無效等情，應為無理由，
    亦應予駁回。
　㈢原告訴之聲明第5項及第6項，為有理由：
　⒈按財團之組織及其管理方法，由捐助人以捐助章程或遺囑定
    之。捐助章程或遺囑所定之組織不完全，或重要之管理方法
    不具備者，法院得因主管機關、檢察官或利害關係人之聲請
    ，為必要之處分；為維持財團之目的或保存其財產，法院得
    因捐助人、董事、主管機關、檢察官或利害關係人之聲請，
    變更其組織。民法第62條、第63條定有明文。次按財團董事
    ，財團董事，有違反捐助章程之行為時，法院得因主管機關
    、檢察官或利害關係人之聲請，宣告其行為為無效。民法第
    64條復定有明文。
　⒉查原告主張：被告等於110年3月5日系爭基金會第八屆第十次
    董事會增設「行政部」之決議行為、被告甲○○於110年3月9
    日於財團法人張榮發慈善基金會新增行政部之行為無效及聘
    任第三人朱文慧擔任行政部主管之行為，應已違反章程及相
    關法令，應宣告為無效等情，經查，財團法人法第44條雖規
    定，內部組織之訂定及管理，應為董事會之職權，而得由董
    事會以普通決議為之，惟前開規定，應僅於章程或法令未有
    特別規定，且對外並無相關權限之內部行政組織始得適用之
    。惟查，依據系爭基金會第八屆第十次董事會會議紀錄之記
    載，前開董事會所決議設立之「行政部」，應為負責統籌人
    事、財務及總務等會務之高階機構，此觀前開會議記錄有關
    ：「甲○○董事長：『我們自己應該要有行政部門之主管，總
    理人事、財務與總務之會務…』」等記載自明。因財務及總務
    等人員之聘任，係系爭基金會之捐助章程有特別規定之重要
    事項，此觀系爭捐助章程於第13條之規定自明，是總理人事
    、財務及總務業務之「行政部」之設立，應難認僅係一般內
    部組織之調整，而已涉及基金會組織或重要管理方法之變更
    ，依民法第62條、第63條之規定，自應於變更章程並經法院
    准許後，始得為之。準此，被告等於未經董事會特別決議擬
    議變更捐助章程、且未經法院准許之情形下，以普通決議之
    方式，增設總理財務及總務等章定重要業務之「行政部」，
    於法自有未合。
　⒊承上所述，因被告等就「行政部」之增設，於法應有未合，
    則聘任朱文慧擔任「行政部」主管之決議行為與後續締結委
    任契約之行為即失所附麗，自應由本院宣告為無效。從而，
    原告訴之聲明第5項、第6項請求宣告被告甲○○、庚○○、丙○○
    、辛○○、乙○○、丁○○、己○○、戊○○等於110年3月5日系爭基
    金會第八屆第十次董事會所為聘任朱文慧擔任行政部主管之
    決議行為、被告甲○○於110年3月9日於財團法人張榮發慈善
    基金會新增行政部之行為及聘任朱文慧擔任行政部主管之行
    為無效等情，為有理由，自應予准許。
六、據上論結，原告請求宣告被告甲○○、庚○○、丙○○、辛○○、乙○○、丁○○、己○○、戊○○等，於110年3月5日系爭基金會第八
    屆第十次董事會所為聘任朱文慧擔任行政部主管之決議行為
    、被告甲○○於110年3月9日於系爭基金會新增行政部之行為
    及提名朱文慧擔任行政部主管之行為無效等情，為有理由，
    自應予准許。逾此範圍之請求，即屬無據，自應予駁回。
七、本件事證已臻明確，兩造其餘攻擊防禦方法及未經本院援用
    之證據，核與判決之結果不生影響，爰不一一論駁。
八、訴訟費用負擔之依據：民事訴訟法第79條、第85條第1項前
    段。 　　　
中　　華　　民　　國　　111 　年　　8 　　月　　19　　日
                  民事第二庭    法　官　陳雅瑩
以上正本係照原本作成
如對本判決上訴，須於判決送達後20日內向本院提出上訴狀。如
委任律師提起上訴者，應一併繳納上訴審裁判費。
中　　華　　民　　國　　111 　年　　8 　　月　　19　　日
                                書記官　陳薇晴